---
title: |
 |
 | \textbf{Fundamentos de Análise Exploratória de Dados}
 | Conceitos e Aplicações

subtitle:  |
 |
 | Encontro 1
 | Exercícios
author: Prof. Me. Lineu Alberto Cavazani de Freitas \vspace{-0.5cm}
date: ""
#institute: |
# |
# | Departamento de Estatística
# | Laboratório de Estatística e Geoinformação
graphics: yes
classoption: [serif, professionalfont, usenames, dvipsnames, aspectratio = 169]
# bibliography: references.bib
# csl: ../config/ABNT_UFPR_2011-Mendeley.csl
output:
  beamer_presentation:
    fig_caption: yes
    fig_crop: no
    highlight: haddock
    includes:
      # NOTE: background, color theme and logos are defined in `preamble-rmd-settings.tex`.
      in_header: [config/preamble-settings-rmd.tex, config/preamble-global.tex, config/preamble-chunk-rmd.tex, config/preamble-commands.tex]
    keep_tex: yes
# http://rmarkdown.rstudio.com/beamer_presentation_format.html
---

```{r, include = FALSE}
source("./config/setup.R")
```

# Exercício 1

## Exercício 1

Classifique cada uma das variáveis a seguir em quantitativa contínua (QC), quantitativa discreta (QD), qualitativa nominal (QN) ou qualitativa ordinal (QO).

\vspace{0.3cm}

\beginAHalfColumn

 1. Estado civil.
 2. Peso. 
 3. Número de filhos.
 4. Número da camisa de um jogador.
 5. Classe social. 
 6. Idade. 
 7. Classificação como doente ou não doente. 
 8. Número de animais de estimação.

\endColumns
\beginAHalfColumn

 9. Tempo.
 10. Número de consultas médicas.
 11. Severidade de uma lesão. 
 12. Gols marcados em um jogo.
 13. Grau de escolaridade.
 14. Altura. 
 15. Cor da pele.
 16. Grau de proficiência em língua inglesa.

\endColumns

## Exercício 1

Classifique cada uma das variáveis a seguir em quantitativa contínua (QC), quantitativa discreta (QD), qualitativa nominal (QN) ou qualitativa ordinal (QO).

\vspace{0.3cm}

\beginAHalfColumn

 1. Estado civil. (**QN**)
 2. Peso. (**QC**) 
 3. Número de filhos. (**QD**)
 4. Número da camisa de um jogador. (**QN**)
 5. Classe social. (**QO**) 
 6. Idade. (**QC**) 
 7. Classificação como doente ou não doente. (**QN**) 
 8. Número de animais de estimação. (**QD**)

\endColumns
\beginAHalfColumn

 9. Tempo. (**QC**)
 10. Número de consultas médicas. (**QD**)
 11. Severidade de uma lesão. (**QO**) 
 12. Gols marcados em um jogo. (**QD**)
 13. Grau de escolaridade. (**QO**)
 14. Altura. (**QC**) 
 15. Cor da pele. (**QN**)
 16. Grau de proficiência em língua inglesa. (**QO**)

\endColumns

# Exercício 2

## Exercício 2

Classifique os estudos descritos na sequência como experimentais (EE) ou observacionais (EO).

1. Automóveis que circulam por uma rodovia foram selecionados inspecionados com o objetivo de analisar a emissão de poluentes.

2. Dois tipos de pintura foram aplicados a móveis de madeira com o objetivo de avaliar a aderência da tinta.

3. As capacidades respiratórias de funcionários fumantes e não fumantes foram verificadas numa pesquisa.

4. Numa plantação, três tipos de fertilizantes foram administrados a diferentes canteiros, e as consequentes produções foram registradas.

5. Automóveis de certo modelo foram analisados quanto ao desempenho registrado quando abastecidos com álcool e gasolina.

6. As preferências de consumidores de certo produto foram registradas quando apresentados a dois tipos de embalagens.

## Exercício 2

Classifique os estudos descritos na sequência como experimentais (EE) ou observacionais (EO).

1. Automóveis que circulam por uma rodovia foram selecionados inspecionados com o objetivo de analisar a emissão de poluentes. (**EO**)

2. Dois tipos de pintura foram aplicados a móveis de madeira com o objetivo de avaliar a aderência da tinta. (**EE**)

3. As capacidades respiratórias de funcionários fumantes e não fumantes foram verificadas numa pesquisa. (**EO**)

4. Numa plantação, três tipos de fertilizantes foram administrados a diferentes canteiros, e as consequentes produções foram registradas. (**EE**)

5. Automóveis de certo modelo foram analisados quanto ao desempenho registrado quando abastecidos com álcool e gasolina. (**EE**)

6. As preferências de consumidores de certo produto foram registradas quando apresentados a dois tipos de embalagens. (**EO**)

# Exercício 3

## Exercício 3

Uma pesquisa tinha como objetivo verificar qual o meio de transporte mais comum entre os alunos de uma turma. As respostas foram:


```{r, echo=FALSE}
set.seed(1)

nominal <- sample(c(
  "A pé",
  "Carro",
  "Ônibus",
  "Moto",
  "Bicicleta",
  "Outro"
), 30,
replace = T,
prob = c(0.1, 0.3, 0.3, 0.2, 0.05, 0.05))

df <- data.frame(nominal[1:10],
                 nominal[11:20],
                 nominal[21:30])

names(df) <- c('','','')

knitr::kable(t(df))

```

Construa uma tabela usando frequências absolutas e relativas (ou percentuais). Usando esta tabela esboce uma visualização adequada.

## Exercício 3

\beginAHalfColumn

```{r, echo=FALSE}
tabela <- table(nominal)
tabela_final <- as.data.frame(tabela)
tabela_final$Freq_r <- round(as.vector(prop.table(tabela)), 3)

tabela_final$nominal <- as.vector(tabela_final$nominal)
tabela_final[nrow(tabela_final)+1,1] <- "Total"
tabela_final[nrow(tabela_final),2] <- sum(tabela_final$Freq[1:6])
tabela_final[nrow(tabela_final),3] <- sum(tabela_final$Freq_r[1:6])

names(tabela_final) <- c("Respostas", "$f_a$", "$f_r$")

knitr::kable(tabela_final)

```

\endColumns
\beginAHalfColumn

```{r, echo=FALSE, fig.width=6, fig.height=5, out.width="90%"}
barplot(tabela, col = 0)
```

\endColumns

## Exercício 3

\beginAHalfColumn

```{r, echo=FALSE}
tabela <- table(nominal)
tabela_final <- as.data.frame(tabela)
tabela_final$Freq_r <- round(as.vector(prop.table(tabela)), 3)

tabela_final <- dplyr::arrange(tabela_final, desc(Freq))

tabela_final$nominal <- as.vector(tabela_final$nominal)
tabela_final[nrow(tabela_final)+1,1] <- "Total"
tabela_final[nrow(tabela_final),2] <- sum(tabela_final$Freq[1:6])
tabela_final[nrow(tabela_final),3] <- sum(tabela_final$Freq_r[1:6])

names(tabela_final) <- c("Respostas", "$f_a$", "$f_r$")

knitr::kable(tabela_final)

```

\endColumns
\beginAHalfColumn

```{r, echo=FALSE, fig.width=6, fig.height=5, out.width="90%"}
barplot(sort(tabela, decreasing = T), col = 0)
```

\endColumns

## Exercício 3

\beginAHalfColumn

```{r, echo=FALSE}
tabela <- table(nominal)
tabela_final <- as.data.frame(tabela)
tabela_final$Freq_r <- round(as.vector(prop.table(tabela)), 3)

tabela_final <- dplyr::arrange(tabela_final, desc(Freq))

tabela_final$nominal <- as.vector(tabela_final$nominal)
tabela_final[nrow(tabela_final)+1,1] <- "Total"
tabela_final[nrow(tabela_final),2] <- sum(tabela_final$Freq[1:6])
tabela_final[nrow(tabela_final),3] <- sum(tabela_final$Freq_r[1:6])

names(tabela_final) <- c("Respostas", "$f_a$", "$f_r$")

knitr::kable(tabela_final)

```

\endColumns
\beginAHalfColumn

```{r, echo=FALSE, fig.width=6, fig.height=7, out.width="90%"}
barplot(sort(tabela, decreasing = F), col = 0, horiz=T, las=1)
```

\endColumns

# Exercício 4

## Exercício 4

Diversas pesquisas de opinião fazem uso de um recurso chamado escala Likert. A ideia é que afirmativas são apresentadas e o respondente assinala o seu grau de concordância com cada afirmativa. Suponha que uma pesquisa de opinião sobre a qualidade dos restaurantes universitários está sendo conduzida e uma das afirmativas é "os produtos utilizados são de alta qualidade". Um conjunto de respondentes tinha a possibilidade de assinalar um de cinco pontos: discordo totalmente (DT); discordo (D); indiferente (I); concordo (C) ou concordo totalmente (CT).

Considere o seguinte vetor de respostas:

```{r, echo=FALSE}
set.seed(2)

ordinal <- sample(factor(c("DT", "D", 
                           "I", "C", "CT"),
                         ordered = T,
                         levels = c("DT", "D", 
                                    "I", "C", "CT")), 30,
                  replace = T,
                  prob = c(0.1, 0.1, 0.35, 0.35, 0.1))


df <- data.frame(ordinal[1:15],
                 ordinal[16:30])

names(df) <- c('','')

knitr::kable(t(df))

```


Construa uma tabela usando frequências absolutas, relativas (ou percentuais) e acumuladas. Usando esta tabela esboce uma visualização adequada.

## Exercício 4

\beginAHalfColumn

```{r, echo=FALSE}
tabela <- table(ordinal)
tabela_final <- as.data.frame(tabela)
tabela_final$Freq_r <- round(as.vector(prop.table(tabela)), 3)
tabela_final$Freq_ac <- round(as.vector(cumsum(tabela)), 3)
tabela_final$Freq_r_ac <- round(as.vector(cumsum(prop.table(tabela))), 3)

tabela_final$ordinal <- as.vector(tabela_final$ordinal)
tabela_final[nrow(tabela_final)+1,1] <- "Total"
tabela_final[nrow(tabela_final),2] <- sum(tabela_final$Freq[1:5])
tabela_final[nrow(tabela_final),3] <- sum(tabela_final$Freq_r[1:5])

tabela_final[6,4] <- ""
tabela_final[6,5] <- ""

names(tabela_final) <- c("Respostas", "$f_a$", "$f_r$",
                         "$F_{a}$", "$F_{r}$")

knitr::kable(tabela_final)

```

\endColumns
\beginAHalfColumn

```{r, echo=FALSE, fig.width=6, fig.height=5, out.width="90%"}
barplot(tabela, col = 0)
```

\endColumns

## Exercício 4

\beginAHalfColumn

```{r, echo=FALSE}
tabela <- table(ordinal)
tabela_final <- as.data.frame(tabela)
tabela_final$Freq_r <- round(as.vector(prop.table(tabela)), 3)
tabela_final$Freq_ac <- round(as.vector(cumsum(tabela)), 3)
tabela_final$Freq_r_ac <- round(as.vector(cumsum(prop.table(tabela))), 3)

tabela_final$ordinal <- as.vector(tabela_final$ordinal)
tabela_final[nrow(tabela_final)+1,1] <- "Total"
tabela_final[nrow(tabela_final),2] <- sum(tabela_final$Freq[1:5])
tabela_final[nrow(tabela_final),3] <- sum(tabela_final$Freq_r[1:5])

tabela_final[6,4] <- ""
tabela_final[6,5] <- ""

names(tabela_final) <- c("Respostas", "$f_a$", "$f_r$",
                         "$F_{a}$", "$F_{r}$")

knitr::kable(tabela_final)

```

\endColumns
\beginAHalfColumn

```{r, echo=FALSE, fig.width=6, fig.height=5, out.width="90%"}
barplot(tabela, col = 0, horiz=T, las=1)
```

\endColumns

# Exercício 5

## Exercício 5

Uma empresa conduziu um estudo para avaliar a segurança de seus funcionários. Um dos itens avaliados foi o número de acidentes sofrido por cada funcionário em situações de trabalho. Os dados obtidos foram:

```{r, echo=FALSE}
set.seed(1)

discreta <- sample(factor(0:10,
                          ordered = T,
                          levels = 0:10), 30,
                   replace = T,
                   prob = c(
                     0.5,0.2,0.1,
                     0.03, 0.03,
                     0.03,0.03,
                     0.03,0.03,
                     0.01, 0.01))

df <- data.frame(discreta[1:10],
                 discreta[11:20],
                 discreta[21:30])

names(df) <- c('','','')

knitr::kable(t(df))

```

Construa uma tabela usando frequências absolutas, relativas (ou percentuais) e acumuladas. Usando esta tabela esboce uma visualização adequada.

## Exercício 5

\beginAHalfColumn

```{r, echo=FALSE}
tabela <- table(discreta)
tabela_final <- as.data.frame(tabela)
tabela_final$Freq_r <- round(as.vector(prop.table(tabela)), 3)
tabela_final$Freq_ac <- round(as.vector(cumsum(tabela)), 3)
tabela_final$Freq_r_ac <- round(as.vector(cumsum(prop.table(tabela))), 3)

tabela_final$discreta <- as.vector(tabela_final$discreta)
tabela_final[nrow(tabela_final)+1,1] <- "Total"
tabela_final[nrow(tabela_final),2] <- sum(tabela_final$Freq[1:11])
tabela_final[nrow(tabela_final),3] <- sum(tabela_final$Freq_r[1:11])

tabela_final[12,4] <- ""
tabela_final[12,5] <- ""

names(tabela_final) <- c("Respostas", "$f_a$", "$f_r$",
                         "$F_{a}$", "$F_{r}$")

knitr::kable(tabela_final)

```

\endColumns
\beginAHalfColumn

```{r, echo=FALSE, fig.width=6, fig.height=6.5, out.width="90%"}
barplot(tabela, col = 0)
```

\endColumns

# Exercício 6

## Exercício 6

Existe interesse em estudar a altura de indivíduos de determinada população. Para isso, uma amostra foi tomada e as alturas observadas (em cm) foram:

```{r, echo=FALSE}
set.seed(2)

quantitativa <- round(rnorm(30, 170, 10))

df <- data.frame(quantitativa[1:10],
                 quantitativa[11:20],
                 quantitativa[21:30])

names(df) <- c('','','')

knitr::kable(t(df))

```

Construa uma tabela usando com os dados agrupados em faixas de valores partindo de 140 até 200 de 10 em 10. Use frequências absolutas, relativas (ou percentuais) e acumuladas. Usando esta tabela esboce uma visualização adequada.

## Exercício 6

\beginAHalfColumn

```{r, echo=FALSE}
breaks <- seq(140,200,10)

classes <- cut(quantitativa, 
               breaks = breaks, 
               include.lowest = TRUE,
               right = FALSE)

tabela <- table(classes)
tabela_final <- as.data.frame(tabela)
tabela_final$Freq_r <- round(as.vector(prop.table(tabela)), 3)
tabela_final$Freq_ac <- round(as.vector(cumsum(tabela)), 3)
tabela_final$Freq_r_ac <- round(as.vector(cumsum(prop.table(tabela))), 3)

tabela_final$classes <- as.vector(tabela_final$classes)
tabela_final[nrow(tabela_final)+1,1] <- "Total"
tabela_final[nrow(tabela_final),2] <- sum(tabela_final$Freq[1:6])
tabela_final[nrow(tabela_final),3] <- sum(tabela_final$Freq_r[1:6])

tabela_final[7,4] <- ""
tabela_final[7,5] <- ""

names(tabela_final) <- c("Faixas", "$f_a$", "$f_r$",
                         "$F_{a}$", "$F_{r}$")

knitr::kable(tabela_final)

```

\endColumns
\beginAHalfColumn

```{r, echo=FALSE, fig.width=7, fig.height=6.5, out.width="90%"}
vec <- tabela_final$`$f_a$`[1:6]
names(vec) <- tabela_final$Faixas[1:6]
barplot(vec, 
        space = 0,
        col = 0,
        xlab = 'Altura',
        ylab = 'Frequência',
        main = '')

```

\endColumns


